【裁判字號】    97,易,1708
【裁判日期】    980206
【裁判案由】    偽造文書
【裁判全文】
臺灣彰化地方法院刑事判決              97年度易字第1708號
公  訴  人  臺灣彰化地方法院檢察署檢察官
被      告  庚○○
                    11樓之5.
            乙○○
共      同
選任辯護人  林亦書律師
被      告  辛○○
上列被告因偽造文書案件，經檢察官提起公訴（97年度偵字第49
52號），本院判決如下：
    主  文
庚○○、乙○○共同連續行使明知為不實之事項，而使公務員登
載於職務上所掌之公文書，足以生損害於公眾，各處有期徒刑陸
月，如易科罰金，均以銀元參佰元即新臺幣玖佰元折算壹日；各
減為有期徒刑參月，如易科罰金，均以銀元參佰元即新臺幣玖佰
元折算壹日。
辛○○共同連續行使明知為不實之事項，而使公務員登載於職務
上所掌之公文書，足以生損害於公眾，處有期徒刑壹年；減為有
期徒刑陸月，如易科罰金，以銀元參佰元即新臺幣玖佰元折算壹
日。
    事  實
一、庚○○為友旺纖維股份有限公司（下稱友旺公司）負責人，
    乙○○為友旺公司廠長，戊○○（本院另行審結）則為友旺
    公司總廠長，其等為雇用泰勞以降低公司營運成本，竟擬以
    假結婚方式引進泰國籍人士來臺工作，並透過有犯意聯絡之
    仲介業者辛○○居間介紹，覓得實際上無結婚真意之黃良文
    、王淑華、葉太正（前揭3人均經臺灣彰化地方法院檢察署
    檢察官通緝中）、甲○○、丙○○、壬○○、己○○、丁○○（前揭5人均由本院另行審結）、張永清（業經臺灣新竹
    地方法院檢察署檢察官以97年度偵字第2831號為緩起訴處分
    確定）及王秋城（業經臺灣屏東地方法院以97年度簡字第16
    99號判決判處有期徒刑3月，減為有期徒刑1月又15日，如易
    科罰金，以銀元300元即新臺幣900元折算1日確定）等人擔
    任人頭配偶，並由友旺公司支付每名臺灣配偶新臺幣（下同
    ）5萬元之報酬，其等間謀議既定，庚○○、乙○○、戊○○及辛○○遂各與上開黃良文等人頭配偶暨同不具結婚真意
    而擬以假結婚方式來臺工作之黃安安（英文姓名：HUANG NG
    AMNGON，另經臺灣彰化地方法院檢察署檢察官為職權不起訴
    處分確定）、施瓦特（英文姓名：NGAN SANTIEH ATHIWAT，
    婚後戶籍登記為王正力，另經臺灣彰化地方法院檢察署檢察
    官為職權不起訴處分確定）、王新吉（英文姓名：MUNLAPHO
    NG SURACHIT，另經臺灣彰化地方法院檢察署檢察官為職權
    不起訴處分確定）、李明忠（英文姓名：SAENGTHON SUTHAT
    ，另經臺灣彰化地方法院檢察署檢察官為職權不起訴處分確
    定）、蘇明玉（英文姓名：SU SIRIYA，另經臺灣彰化地方
    法院檢察署檢察官為職權不起訴處分確定）、陳佳惠（英文
    姓名：CHEN KANLAYA，另經臺灣彰化地方法院檢察署檢察官
    為職權不起訴處分確定）、葉秀環（英文姓名：YEN KWANRU
    AN，另經臺灣彰化地方法院檢察署檢察官為職權不起訴處分
    確定）、黃安妮（英文姓名：HUANG SUNISA，另經臺灣彰化
    地方法院檢察署檢察官為職權不起訴處分確定）、張藍芳（
    英文姓名：SIRIWAN LAMPHUN，另經臺灣板橋地方法院檢察
    署檢察官為職權不起訴處分確定）及王龍吟（英文姓名：WA
    NG DOKMAI，另經臺灣板橋地方法院檢察署檢察官為職權不
    起訴處分）等泰國籍人士，共同基於行使使公務員登載不實
    文書之犯意聯絡，庚○○、乙○○、辛○○及戊○○並基於
    概括犯意，先由黃良文、王淑華、葉太正、甲○○、丙○○
    、壬○○、己○○、丁○○、張永清及王秋城等人依辛○○
    之安排，分別前往泰國於附表所示時間在泰國辦妥結婚登記
    ，經我國駐泰國臺北經濟文化辦事處認證後，由黃良文等人
    頭配偶持在泰國虛偽結婚之結婚登記書、證明書、結婚證書
    等資料，於附表所示時間，向附表所示戶政事務所辦理結婚
    登記，使各該戶政機關承辦公務員經形式審查後，將附表所
    載人頭配偶與泰國籍人士結婚之不實事項登載於職務上所掌
    戶籍登記簿及戶籍謄本等公文書，足生損害於戶政機關對於
    戶籍管理之正確性。黃良文等人頭配偶於取得戶籍謄本後，
    旋即交予辛○○持之向外交部領事事務局提出申請上開黃安
    安等泰國籍人士入境依親之手續以為行使，該機關因而核發
    許可前揭泰國籍人士入境之簽證，足以生損害於外交部領事
    事務局對於外國人出入境管理之正確性。上揭泰國籍人士黃
    安安、施瓦特、王新吉、李明忠、蘇明玉、陳佳惠、葉秀環
    、黃安妮、張藍芳、王龍吟等人於附表所示時間入境後，隨
    即進入友旺公司工作，而臺籍人頭配偶黃良文、王淑華、甲○○、丙○○、壬○○、丁○○、葉太正、己○○、張永清
    、王秋城等人則因此獲得5萬元之報酬，嗣為警於97年2月28
    日在友旺公司查獲黃安安等泰國籍人士後，而循線查悉上情
    。
二、案經內政部入出國及移民署專勤事務第二大隊彰化縣專勤隊
    報告臺灣彰化地方法院檢察署檢察官偵查起訴。
    理  由
一、按除簡式審判程序、簡易程序及第376條第1款、第2款所列
    之罪之案件外，第一審應行合議審判，刑事訴訟法第284條
    之1定有明文，本件被告庚○○、乙○○及辛○○所犯之罪
    均屬刑事訴訟法第376條第1款所列之罪，爰依法行獨任審判
    。又本件有關以下所引用被告3人以外之人於審判外之言詞
    或書面陳述，而不符合刑事訴訟法第159條之1至第159條之4
    規定者，公訴人、被告3人及被告庚○○、乙○○之選任辯
    護人均未爭執證據能力，且經本院於審理時當庭直接提示而
    為合法之調查，公訴人、被告3人及被告庚○○、乙○○之
    選任辯護人均未於言詞辯論終結前聲明異議，本院審酌前開
    證據作成或取得之狀況，並無非法或不當取證之情事，且亦
    無顯不可信之情況，故認為適當而均得以作為證據，是後述
    所引用證據依刑事訴訟法第159條之5規定，均具有證據能力
    ，合先敘明。
二、訊據被告庚○○、乙○○及辛○○對於上開事實坦承不諱，
    並經證人即同案被告戊○○、丙○○、甲○○、壬○○、己○○、丁○○證述在卷，且與證人黃安安、施瓦特、王新吉
    、李明忠、蘇明玉、陳佳惠、葉秀環、張永清、王秋城證述
    情節相符，並有苗栗縣頭份鎮、臺北縣五股鄉、南投縣草屯
    鎮、屏東縣恆春鎮、南投縣國姓鄉、彰化縣芬園鄉及屏東縣
    滿州鄉等戶政事務所函附之黃良文、王淑華、甲○○、丙○○、壬○○、丁○○、葉太正、己○○、張永清及王秋城等
    10人辦理結婚登記之戶籍資料、結婚登記申請書與結婚證書
    之原文及中、英文譯本等資料暨黃安安、施瓦特、王新吉、
    李明忠、蘇明玉、陳佳惠、葉秀環、黃安妮、張藍芳、王龍
    吟等泰國籍人士之中華民國外僑居留證、入出境資料與外僑
    居留資料等件在卷可稽，足徵被告3人之任意性自白與事實
    相符，可以採信。綜上，本案事證明確，被告庚○○、乙○○及辛○○之犯行均堪認定，皆應予依法論科。
三、查被告庚○○、乙○○及辛○○行為後，刑法業於94年2月2
    日修正公布，95年7月1日起施行。按行為後法律有變更者，
    適用行為時之法律，但行為後之法律有利於行為人者，適用
    最有利於行為人之法律，修正後刑法第2條第1項定有明文。
    此條規定係規範行為後法律變更所生新舊法律比較適用之準
    據法，本身尚無新舊法比較之問題，於新法施行後，應一律
    適用新法第2條第1項之規定，為「從舊、從輕」之比較。而
    本次法律變更，比較時應就罪刑有關之共犯、未遂犯、想像
    競合犯、牽連犯、連續犯、結合犯，以及累犯加重、自首減
    輕暨其他法定加減原因（如身分加減）與加減例等一切情形
    ，綜其全部罪刑之結果而為比較，再適用有利於行為人之法
    律處斷，且應就罪刑有關之一切情形，比較其全部之結果，
    而為整個之適用，不能割裂而分別適用有利益之條文（最高
    法院95年5月23日第8次刑庭會議決議、24年上字第4634號及
    27 年上字第2615號判例可資參照）。又此所謂不能割裂適
    用，係指與罪刑有關之本刑而言，並不包括易刑處分在內，
    易刑處分係刑罰執行問題，既與罪刑無關，自應分別就新舊
    法所規定之有利不利為比較，而適用最有利於行為人之規定
    以定其易刑之折算標準（最高法院97年度臺上字第463號判
    決參照）。關於本案應適用之新舊法，茲比較如下：
（一）修正前刑法第28條原規定：「二人以上共同『實施』犯罪
      之行為者，皆為正犯」，修正後刑法第28條為：「二人以
      上共同『實行』犯罪之行為者，皆為共同正犯」，乃因原
      「實施」之概念，包含陰謀、預備、著手及實行等階段，
      故修正為僅共同實行犯罪行為者，始成立共同正犯。是新
      法共同正犯之範圍顯然縮小，而排除「陰謀共同正犯」、
      「預備共同正犯」之適用，上開修正顯非單純文字修正，
      亦非實務見解之明文化，應有新舊法比較適用之問題。本
      件被告3人共同為上開犯行，既屬實行犯罪行為之正犯，
      無論依修正前後之規定，皆成立共同正犯，則無論適用修
      正施行前後之刑法第28條規定論處，輕重並無不同。
（二）關於罰金刑最低額之問題，被告3人所犯行使使公務員登
      載不實文書罪（詳如後述），法定刑中有科處罰金之規定
      。修正前刑法第33條第5款規定罰金為1元以上，修正後刑
      法第33條第5款則將罰金規定係新臺幣1千元以上，以百元
      計算之。是依修正後之法律，被告3人得科處罰金刑最低
      為新臺幣1千元；然依被告3人行為時之刑罰法律，即修正
      前刑法第33條第5款規定之罰金最低額1元，該罪之罰金刑
      最低額為銀元1元，若換算為新臺幣，僅為新臺幣3元。經
      比較新舊法之結果，以舊法較有利於被告3人。
（三）刑法施行法增訂第1條之1規定：「中華民國94年1月7日刑
      法修正施行後，刑法分則編所定罰金之貨幣單位為新臺幣
      。94年1月7日刑法修正時，刑法分則編未修正之條文定有
      罰金者，自94年1月7日刑法修正施行後，就其所定數額提
      高為30倍。但72年6月26日至94年1月7日新增或修正之條
      文，就其所定數額提高為3倍」。本件被告3人所犯之行使
      使公務員登載不實文書罪法定刑中既有科處罰金之規定，
      經比較增訂之刑法施行法第1條之1與被告3人行為時之罰
      金罰鍰提高標準條例第1條前段、現行法規所定貨幣單位
      折算新臺幣條例第2條結果，二者規定適用之結果並無不
      同，此部分尚無新法或舊法較有利於被告3人之問題。
（四）刑法第56條連續犯之規定，新法修正已修正刪除，是於新
      法修正施行後，被告3人之數犯罪行為，即須分論併罰。
      此刪除雖非犯罪構成要件之變更，但顯已影響行為人刑罰
      之法律效果，自屬法律有變更，依修正後刑法第2條第1項
      規定，比較新、舊法結果，仍以適用被告3人行為時法律
      即舊法論以連續犯較為有利。
（五）綜合上述各條文修正前、後之比較，揆諸前揭最高法院決
      議及修正後刑法第2條第1項前段、後段規定之「從舊、從
      輕」原則，以95年7月1日修正公布施行前之刑法相關規定
      對於被告3人較為有利，自應適用修正前刑法予以論處。
（六）另易科罰金之折算標準，新法施行後，亦應依新法第2條
      第1項之規定，適用最有利於行為人之法律（最高法院95
      年第8次刑事庭會議決議參照）。查有關易科罰金之折算
      標準，被告庚○○、乙○○行為時之刑法第41條第1項前
      段規定：「犯最重本刑為5年以下有期徒刑以下之刑之罪
      ，而受6個月以下有期徒刑或拘役之宣告，因身體、教育
      、職業、家庭之關係或其他正當事由，執行顯有困難者，
      得以（銀元）1元以上3元以下折算1日，易科罰金。」及
      依修正前罰金罰鍰提高標準條例第2條（現已刪除）規定
      ，就其原定數額提高為100倍折算1日，則本件被告庚○○
      、乙○○行為時之易科罰金折算標準，應以銀元100元、
      200元、300元折算1日，經依現行法規所定貨幣單位折算
      新臺幣條例第2條折算為新臺幣後，應以新臺幣300元、60
      0元、900元折算為1日。惟被告庚○○、乙○○行為後新
      法第41條第1項前段修正為：「犯最重本刑為5年以下有期
      徒刑以下之刑之罪，而受6個月以下有期徒刑或拘役之宣
      告者，得以新臺幣1,000元、2,000元或3,000元折算1日，
      易科罰金」，經比較新舊法結果，以適用被告庚○○、乙○○之行為時法律即修正前刑法第41條第1項前段規定較
      為有利，是依刑法第2條第1項前段之規定，自應適用被告
      庚○○、乙○○行為時即修正前刑法第41條第1項前段規
      定，諭知易科罰金之折算標準，但此非一體適用之結果，
      併此敘明。
四、核被告庚○○、乙○○及辛○○所為，均係犯刑法第216 條
    、第214條之行使使公務員登載不實公文書罪。其等使公務
    員登載不實文書之低度行為，為行使使公務員登載不實文書
    之高度行為所吸收，均不另論罪。又被告3人及同案被告戊○○就上開各次行使使公務員登載不實文書犯行間，分別與
    甲○○、王新吉、丙○○、李明忠、葉太正、葉秀環、己○○、黃安妮、王秋城、王龍吟、黃良文、黃安安、張永清、
    張藍芳、壬○○、蘇明玉、丁○○、陳佳惠、王淑華及施瓦
    特等人有犯意聯絡及行為分擔，為共同正犯。被告3人先後
    多次行使使公務員登載不實文書之犯行，時間緊接，觸犯構
    成要件相同之罪名，顯係基於概括犯意為之，為連續犯，應
    依修正前刑法第56條規定論以一罪，並加重其刑。爰審酌被
    告庚○○、乙○○不思以正當途徑降低營運成本，竟圖以假
    結婚方式使外籍人士得以入境工作，被告辛○○貪圖利益而
    從事仲介及協助辦理假結婚相關事宜，其等所為不僅破壞婚
    姻制度，且危害戶政機關對於戶籍管理、境管單位對於入境
    管理之正確性，且以此脫法方式讓外國人入境打工，亦妨害
    本國勞工之工作權，於社會公共秩序之妨害匪淺，犯罪所生
    損害非微，然念及其等犯後坦承犯行，態度尚稱良好，再參
    以其等之素行、犯罪動機、目的、手段、犯罪分工角色等一
    切情狀，分別量處如主文所示之刑，並就被告庚○○、乙○○依修正前刑法第41條第1項前段規定諭知易科罰金之折算
    標準，以示懲儆。公訴人雖就被告辛○○具體求刑有期徒刑
    1年6月，惟本院綜合上揭各情，認對被告辛○○處予如主文
    所示之刑，已足收懲儆之效，併此敘明。又被告庚○○、乙○○及辛○○犯罪時間均係在96年4月24日以前，所犯皆符
    合中華民國九十六年罪犯減刑條例規定之減刑條件，爰各依
    該條例第2條第1項第3款規定，減其宣告刑2分之1，並均依
    修正前刑法第41條第1項前段諭知易科罰金之折算標準。
據上論斷，應依刑事訴訟法第299條第1項前段，刑法第2條第1項
前段、第216條、第214條，修正前刑法第28條、第56條、第41條
第1項前段，罰金罰鍰提高標準條例第1條前段，修正刪除前罰金
罰鍰提高標準條例第2條，中華民國九十六年罪犯減刑條例第2條
第1項第3款、第7條、第9條，判決如主文。
本案經檢察官陳茂榮到庭執行職務
中    華    民    國    98    年    2     月    6     日
                  刑事第二庭          法  官  尚安雅
以上正本證明與原本無異。
如不服本判決，應於收受判決後10日內向本院提出上訴書狀，並
應敘述具體理由；其未敘述上訴理由者，應於上訴期間屆滿後20
日內向本院補提理由書（均須按他造當事人之人數附繕本「切勿
逕送上級法院」）。
中    華    民    國    98    年    2     月    12    日
                                      書記官  陳文俊
附錄本案論罪科刑法條全文：
中華民國刑法第216條
（行使偽造變造或登載不實之文書罪）
行使第 210 條至第 215 條之文書者，依偽造、變造文書或登載
不實事項或使登載不實事項之規定處斷。
中華民國刑法第214條
（使公務員登載不實罪）
明知為不實之事項，而使公務員登載於職務上所掌之公文書，足
以生損害於公眾或他人者，處3年以下有期徒刑、拘役或5百元以
下罰金。
附表：
┌──┬────┬───┬──────┬──────┬────┬──────┐
│編號│申請人即│泰國籍│ 結婚時間   │申請時間    │申請機關│泰國籍配偶入│
│    │人頭配偶│配  偶│            │            │        │境時間      │
├──┼────┼───┼──────┼──────┼────┼──────┤
│ 一 │甲○○  │王新吉│93年6月18日 │93年7月13日 │南投縣草│94年5月27日 │
│    │        │      │            │            │屯鎮戶政│            │
│    │        │      │            │            │事務所  │            │
├──┼────┼───┼──────┼──────┼────┼──────┤
│ 二 │丙○○  │李明忠│93年6月18日 │93年7月13日 │南投縣草│94年3月27日 │
│    │        │      │            │            │屯鎮戶政│            │
│    │        │      │            │            │事務所  │            │
├──┼────┼───┼──────┼──────┼────┼──────┤
│ 三 │葉太正  │葉秀環│93年6月18日 │93年7月14日 │屏東縣恆│94年5月21日 │
│    │        │      │            │            │春鎮戶政│            │
│    │        │      │            │            │事務所  │            │
├──┼────┼───┼──────┼──────┼────┼──────┤
│ 四 │己○○  │黃安妮│93年6月18日 │93年7月15日 │南投縣國│94年6月16日 │
│    │        │      │            │            │姓鄉戶政│            │
│    │        │      │            │            │事務所  │            │
├──┼────┼───┼──────┼──────┼────┼──────┤
│ 五 │王秋城  │王龍吟│93年8月20日 │93年10月18日│屏東縣滿│94年4月25日 │
│    │        │      │            │            │州鄉戶政│            │
│    │        │      │            │            │事務所  │            │
├──┼────┼───┼──────┼──────┼────┼──────┤
│ 六 │黃良文  │黃安安│93年8月20日 │93年10月20日│苗栗縣頭│94年4月25日 │
│    │        │      │            │            │份鎮戶政│            │
│    │        │      │            │            │事務所  │            │
├──┼────┼───┼──────┼──────┼────┼──────┤
│ 七 │張永清  │張藍芳│93年8月20日 │94年1月19日 │彰化縣芬│94年6月30日 │
│    │        │      │            │            │園鄉戶政│            │
│    │        │      │            │            │事務所  │            │
├──┼────┼───┼──────┼──────┼────┼──────┤
│ 八 │壬○○  │蘇明玉│93年9月17日 │93年11月17日│屏東縣恆│94年5月9日  │
│    │        │      │            │            │春鎮戶政│            │
│    │        │      │            │            │事務所  │            │
├──┼────┼───┼──────┼──────┼────┼──────┤
│ 九 │丁○○  │陳佳惠│93年9月17日 │93年11月17日│屏東縣恆│94年5月9日  │
│    │        │      │            │            │春鎮戶政│            │
│    │        │      │            │            │事務所  │            │
├──┼────┼───┼──────┼──────┼────┼──────┤
│ 十 │王淑華  │施瓦特│93年11月4日 │94年6月2日  │臺北縣五│94年6月16日 │
│    │        │(戶籍 │            │            │股鄉戶政│            │
│    │        │登記為│            │            │事務所  │            │
│    │        │王正力│            │            │        │            │
│    │        │)     │            │            │        │            │
└──┴────┴───┴──────┴──────┴────┴──────┘


司法院資訊處製作；財團法人民間司法改革基金會備份。
